臺灣高等法院高雄分院民事判決
110年度建上字第8號
上  訴  人  謝玉妃  
訴訟代理人  謝宛均律師
被上訴人    曾富興  


上列當事人間請求給付工程款等事件，上訴人對於中華民國110
年1月22日臺灣屏東地方法院107年度建字第26號第一審判決提起
上訴，本院於111年3月2日言詞辯論終結，判決如下：
    主  文
原判決關於駁回上訴人後開第二項之訴部分及訴訟費用之裁判（
確定部分除外）均廢棄。
被上訴人應給付上訴人新臺幣肆拾參萬陸仟伍佰壹拾元，及自民
國一０八年一月二十二日起至清償日止，按週年利率百分之五計
算之利息。
其餘上訴駁回。
第一審（確定部分除外）及第二審訴訟費用由被上訴人負擔四分
之一，餘由上訴人負擔。
    事實及理由
一、上訴人於原審提起反訴主張：兩造前於民國107年5月6日簽
    訂集貨場及農舍屋頂鋼構工程合約，由上訴人委由被上訴人
    施作集貨場及農舍，總工程款暫估定為新台幣（下同）1,62
    0,560元，被上訴人應依完成進度向上訴人請款，並定於107
    年5月31日前完工（以下工程部分稱系爭工程，合約部分稱
    系爭合約）。系爭工程經兩造約定「包工不包料」，即被上
    訴人僅負責工程之監工、施作，材料購買費用均由上訴人支
    付，被上訴人並應提供單據供上訴人結算實際買料費用，故
    於系爭合約第4 條第3款第6點約定「乙方（即被上訴人）同
    意上述工程款部分為預估材料費，驗收時以實際買料之工單
    結算金額，甲乙方同意，總材料費所節約費用，甲方發放40
    %給乙方為獎金，撥入未來合作關係所設立之帳戶，或以驗
    收當日雙方同意之方式結算」等語。查被上訴人自107年4月
    16日起至同年6月20日止，陸續向訴外人金和鑫公司訂購鋼
    材原料共285,106元，自107 年5月11日起至同年6月11日止
    陸續向訴外人金萬成公司訂購鋼材原料共284,457元，合計
    為569,563元，而依系爭合約被上訴人之工資為300,000元，
    按其完成度70％計算，其可受領之工資為210,000元，而被上
    訴人已受領之工程款共1,226,790元，扣除上開原料費用、
    工資後，尚餘工程款447,227元被上訴人無權保有，爰依不
    當得利法律關係請求返還其中416,510元。又被上訴人遲誤
    系爭工程完工時間，並於107年7月5日上午9時許擅自將工班
    撤離工地，停止施工，且於同日上午11時及下午1時分別指
    派工人將工地內屬於上訴人所有之原料、耗材載走，上訴人
    為能順利完成系爭工程，即於107年7月6日起自行監工、進
    料、支付工人薪資，自被上訴人撤場起至同年7月25日止，
    已支付工資143,750元、材料費522,968元，計額外支出666,
    718元，上訴人就上開費用得依系爭合約第12條第3款規定，
    按實支金額於工程款內扣抵，且被上訴人另應給付同額之懲
    罰性違約金666,718元，故被上訴人共應給付1,333,436元。
    再被上訴人所施作之露台，部分瓦片僅以一個螺絲固定，且
    螺絲未鎖定位；露台焊接點無法承受輕微颱風；露台未封邊
    防止蚊蟲、鳥類棲息，且人員在露台活動也有跌落之風險，
    其施工有重大瑕疵，經上訴人僱請鐵工師傅拆除瓦片，並將
    所有焊接點重新焊接，再重新固定瓦片，共費時8天，每天3
    位鐵工師傅（每人工資2,500元）之工資費用合計60,000元
    （2500元×3人×8天＝60,000元），此部分費用係因被上訴人
    施工草率，拆除重做所生之損失，依系爭契約第8條亦應由
    被上訴人負擔。爰依民法第179條、系爭合約第12條第3款及
    第8條之規定，請求被上訴人給付1,809,946元（溢收工程款
    不當得利416,510元、上訴人自行僱工支出666,718元、懲罰
    性違約金666,718元，及露台施工瑕疵所受損害60,000元）
    ，並於原審聲明：被上訴人應給付上訴人1,809,946 元，並
    自反訴起訴狀繕本送達翌日起至清償日止，按年息5％計算之
    利息。原審為上訴人全部敗訴之判決，上訴人不服，提起上
    訴，聲明求為廢棄原判決，改判准如上開請求。
二、被上訴人則以：系爭工程之水電工程材料，皆由被上訴人向
    金和成水電行購買後載入工地放置，因水電工程未有施工圖
    面，水電工程材料之數量、規格、型號無法計算，故被上訴
    人皆依施工範圍使用之材料及工資請款，裁切後剩餘材料仍
    屬被上訴人所有，且被上訴人載運水管及工具離開時，上訴
    人在場並未有何異議。又系爭工程之施作並無瑕疵，露台於
    停工前已經拆過2次重做，然原因是上訴人看了不滿意，並
    非有何瑕疵；而其餘上訴人所稱之各項瑕疵，係上訴人無預
    警通知停工時尚未完成或還未至收尾階段之部分，亦非瑕疵
    ，若由被上訴人繼續施工，施作方式亦與上訴人自行僱請之
    師傅相同；至於二樓樓地板產生高低落差，係上訴人提供之
    貨櫃頂端突出約10公分所致，亦非瑕疵。上訴人片面主張系
    爭工程施工有瑕疵，自應負舉證責任。再系爭工程為連工帶
    料之總價承攬合約，因上訴人未提供建築圖及施工圖，僅提
    供簡易內觀模型，即要求被上訴人進行系爭工程材料及工資
    之估價，故被上訴人於系爭合約第2、3條分別載明工程範圍
    為工程詳細表內容、工程款為暫估工程款，並於工程詳細表
    載明施工所用到之材料及工資，防止施工材料之爭議。而被
    上訴人所提出之材料款項清單係尚未加工之施工原料，須經
    計算、裁剪、安裝五金零件材料後，才可安裝施工，系爭合
    約所附工程明細表之材料金額，即為包含裁剪加工工資及損
    耗後之價額，上訴人忽略施工過程中所需之五金零件材料及
    材料加工時之費用及管理費用，只單純以材料進價計算，顯
    不合理。另上訴人因未提供建築圖或施工圖供被上訴人施作
    ，因此於系爭合約第4條第3款第6點之約定，意在於希望被
    上訴人施工時節省費用，非其所稱「包工不包料」之約定，
    且包工不包料亦非工程合約之常態。另依系爭合約第15條第
    1款約定「甲方經業主通知本工程全部或一部份應予停止施
    工時，得隨時終止本合約，乙方一經接獲甲方之通知，應立
    即停工 ，並由乙方負責遣散工人…」，被上訴人係經上訴人
    要求而停工並依約遣散工人，並非無故停工等語為辯，答辯
    聲明：上訴駁回（被上訴人就其於原審所提本訴部分未據上
    訴，已告確定）。 
三、兩造不爭執事項：
　㈠兩造於107年5月6日簽訂系爭合約，暫估工程總價1,620,560 
    元（項目金額依契約附件工程詳細表所載），實際總價則依
    實做數量計算，工程款依約定進度分期付款，完工期限為10
    7年5月31日。上訴人業已依約給付被上訴人第1至3期工程款
    共1,166,790元、預支工資60,000元，合計給付1,226,790 
    元。
  ㈡被上訴人自107年7月5日開始未繼續施作系爭工程，而由上訴
    人另行僱請原工班、其他工班繼續施作。
  ㈢被上訴人至其停工時，已完成系爭工程70％之進度。
  ㈣上訴人就系爭工程未完成部分，另行僱工共花費666,718元（
    含材料費522,968 元、工資143,750元）。
  ㈤被上訴人為施作系爭工程而分別向金和鑫公司、金萬成公司
    訂購鋼材、材料共支出569,563 元。
  ㈥上訴人自行僱工施作露台工程，支出工資60,000元。
  ㈦上訴人認為被上訴人於107年7月5日載走的2車材料應為其所
    有，且被上訴人有虛報材料價格等情事，因此對被上訴人提
    出侵占告訴（下稱系爭刑案），經臺灣屏東地方檢察署以10
    9年偵字第10437號為不起訴處分，並由臺灣高等檢察署高雄
    分署以110年度上聲議字第25號駁回再議確定。 
四、本院判斷：
　㈠系爭工程為「總價承攬」或「包工不包料」性質？
　　按解釋契約，應於文義上及論理上詳為推求，以探求當事 
    人立約時之真意，並通觀契約全文，斟酌訂立契約當時及過
    去之事實、交易上之習慣等其他一切證據資料，本於經驗法
    則及誠信原則，從該意思表示所根基之原因事實、主要目的
    、經濟價值、社會客觀認知及當事人所欲表示之法律效果，
    作全盤之觀察，以為判斷之基礎，不能徒拘泥字面或截取書
    據中一二語，任意推解致失其真意（最高法院98年度台上字
    第1925號判決參照）。又稱承攬者，謂當事人約定，一方為
    他方完成一定之工作，他方俟工作完成，給付報酬之契約，
    民法第490條第1項定有明文。然關於工程報酬之計算方式，
    於工程實務大致可區分為「實作實算」與「總價承攬」二類
    。採「實作實算」者，是指定作人應按實際完工數量計算承
    攬人之報酬；而採「總價承攬」者，則指承攬人於該次工程
    施作中，就執行圖說及規範上之工作後，所得之報酬是固定
    的，除於工程施作過程中，另有「辦理變更設計增減數量」
    、「不可歸責於承包商之重大天災或人力不可抗拒之損害」
    或「事前不可預測之極大物價波動」等事項發生，得就該部
    分情事另為計算外，承攬人就工程報酬之結算金額，即為兩
    造於承攬契約之契約金額。本件上訴人主張系爭合約係屬包
    工不包料性質，而被上訴人則辯稱係屬總價承攬云云。經查
    ：
　　1.依系爭合約第3條、第4條第3款分別約定「全部工程總價
      （暫估）1,620,560元，詳細表如附，工程結算總價按照
      設計圖說實做數量計算之」、「分期給付工程款：⒈集貨
      場及農舍H型鋼進場給付工程款356,510元並預支工資60,0
      00元。⒉農舍H型鋼柱組立完成後，給付總工程款20%（324
      ,112元）。⒊農舍C型鋼樑組立完成後，給付總工程款的30
      %（486,168元）。⒋集貨場H型鋼及C型鋼樑組立完成後，
      給付總工程款15%（243,084元）。⒌驗收完成後，給付尾
      款150,686元（已扣除預支工資60,000元）。⒍乙方同意上
      述工程款尾款部分為預估材料費，驗收時以實際買料之工
      單結算實際金額，甲乙方同意，總材料費所節約費用，甲
      方發放40％給乙方為獎金，撥入未來合作關係所設立之帳
      戶，或以驗收當日雙方同意之方式結算」等語明確（見原
      審卷一第29頁）。而依系爭合約所附工程詳細表之內容，
      其中集貨場、住宅部分之工資各為180,000元、120,000元
      （合計300,000元），其餘部分則均屬材料費用（見原審
      卷一第37至39頁）。依上開契約文義，兩造既於系爭合約
      第3條約定工程總價僅為暫估，結算金額尚應按實做數量
      計算；並於第4條第3款第6點定明驗收時就材料費應以被
      上訴人實際買料之工單結算，如總材料費較原暫估金額減
      省，則作為獎金發放予被上訴人，或撥入兩造未來合作帳
      戶，或於驗收當日另行約定結算方式，則承攬人即被上訴
      人於完工後可得之工程款除工資部分固定為300,000元外
      ，就材料費部分則尚須依實際工單結算始得確定，與總價
      承攬所有報酬金額均屬固定之情形迥異，應認系爭合約係
      屬包工不包料性質無誤。至系爭合約第4條第2款所約定「
      施工期間如遇物價發生變動時，雙方均不得要求調整合約
      單價及總價」部分，係兩造合意就工程詳細表所列各項材
      料單價及工資，日後均不得因物價變動而調整，惟結算金
      額仍應依實做數量計算，尚無從憑此條款遽認屬總價承攬
      之約定，併此敘明。
　　2.又上訴人主張被上訴人曾於107年6月25日以Line通知上訴
      人支付翌日到貨之金萬成公司C型鋼貨款117,000元，而其
      亦於翌日付支票1紙予金萬成公司以支付貨款111,696元；
      且原本工人之工資為每日2,000元，因進度落後，被上訴
      人以需提高工資至每日2,500元始能召募足夠工人趕工，
      故由上訴人支付嗣後每日500元之工資差額乙節，有上訴
      人所提兩造對話截圖、出貨單為證（見原審卷二第229頁
      、卷一第121頁），並經證人即上訴人之夫李中民於本院
      證稱：6月24日被上訴人夫妻說要從2人增加至8至10人，
      每人要多500元，且第二天被上訴人就對其本身及員工每
      人都加薪，而且招工至少6-8等語在卷（見本院卷第248頁
      ），被上訴人對其確有要求上訴人支付上開貨款及為工人
      加薪等節亦未爭執，設若系爭合約為總價承攬性質，則所
      有貨款及工資本均屬被上訴人之成本，豈有要求上訴人支
      付之理，益徵系爭合約確非總價承攬甚明。
　　3.另被上訴人於上訴人對其提起侵占告訴之系爭刑案偵查中
      ，就檢察事務官詢問其當初為何要與上訴人約定包工不包
      料乙事，其自陳「是對方提出來的，業界幾乎沒有這種情
      形，對方的意思是說材料能剩的話，折成現金給我們當獎
      金。業界的常態應該是我就材料跟人工估價後，算出總金
      額給對方，材料的部分固定是用我們買進來的原價加上工
      費後，才是寫在估價單上的金額（通常是乘以1.5至2倍）
      ，人工部分也是根據我預估費用後乘以1.5倍後，記在估
      價單上，也有算入可能延誤工程天數的酬勞」」、「包工
      不包料，是我們都談好價錢後，告訴人才要求加入契約書
      裡，我想說如果工程順利完成，沒有停工，就不會有問題
      」等語明確，此有系爭刑案詢問筆錄在卷可參（見原審卷
      二第231至232頁），依被上訴人上開陳述，其明知上訴人
      將包工不包料之條款加入系爭合約，雖與業界常態不符，
      但其認為只要工程順利就不會有問題，故亦表示同意，則
      其嗣後復以業界無此慣例為辯自無可採，上訴人主張兩造
      間系爭合約確屬包工不包料性質，應可採信。
　㈡上訴人得否請求被上訴人返還溢領之工程款416,510元？
　　系爭合約屬包工不包料性質，材料費應依實際買料之工單結
    算實際金額，業經本院認定如上。又被上訴人為施作系爭工
    程已支出之材料費569,563元，及系爭工程截至被上訴人停
    工時，業已完成70％等節，均為兩造所不爭執，則依系爭合
    約第4條第3款第6點之約定，被上訴人所得請領之材料費，
    應以其實際買料之金額即569,563元計算；而工資部分則按
    被上訴人施工進度70％僅得請領210,000元（300,000元×70％＝
    210,000元）。至被上訴人自107年6月25日起提高工人工資
    每日500元部分，經證人李中民於本院證稱當初就被上訴人
    要求增加人力，並且每人每天多500元，其有同意3個條件，
    ①可以增加3人、②新增加的這3人日薪才能增加500元、③所有
    的錢被上訴人必須先支付，經其認可後才撥款等語在卷（見
    本院卷第248頁），然此部分既未經上訴人或李中民認可結
    算，被上訴人自尚不得請求上訴人給付。本件上訴人已支付
    之工程款1,226,790元，被上訴人就逾上開金額部分即447,2
    27元（1,226,790元－569,563元－210,000元＝447,227元）屬
    無法律上原因而受領，則上訴人依不當得利之法律關係，請
    求被上訴人返還其中416,510元，自屬有據。
　㈢系爭工程係上訴人單方面終止或被上訴人自行停工？　
　　上訴人主張被上訴人於107年7月5日擅自將工班撤離並停止
    施工，其為順利完成系爭工程，遂於翌日起自行監工、進料
    、支付工人薪資共666,718元，應得依系爭合約第12條之規
    定請求被上訴人給付，並請求同額之懲罰性違約金云云，
　　被上訴人對上訴人自行僱工支出上開金額固不爭執，惟辯稱
    其係於107年7月5日遭上訴人片面解僱云云。經查：
　　1.證人即上訴人之夫李中民於本院證稱被上訴人於107年7月
      5日停工，其是當天下午才知情，雙方就系爭工程簽約是5
      月31日要完工，其6月3日回台，6月5日找被上訴人談話，
      被上訴人夫妻求情要求再給10天期限，但施工進度仍無進
      展，其每一次談都有提出一份合約要被上訴人簽名，但被
      上訴人都僅有帶走沒有簽名，10天從6月5日到6月14日，
      因為6月14日之後其在美國無法檢驗工程進度，被上訴人
      又順延10天，6月24日被上訴人要求從2人增加至8至10人
      ，並且增加的人力每人每天要多500元，但對本件包工不
      包料而言是很奇怪的，其以為是颱風將至，且被上訴人要
      趕工，所以同意可以增加3人，且只有該3人日薪可以增加
      500元，所有的錢則都要被上訴人先支付，但被上訴人第
      二天就對其本身及員工都加薪，且招工至少6至8人，其於
      107年7月4日通知被上訴人要詳談細節，其表示已經給被
      上訴人4次機會，每次都10天，但當時農舍已經蓋得一塌
      糊塗，107年7月5日當天其僅跟被上訴人說，希望被上訴
      人提供完工日期的保證，並要有書面，被上訴人表示會跟
      員工商量，結果被上訴人吃完飯後才把人帶回來，有3、4
      個員工已經在收東西，都表示被上訴人不施作了，當時其
      要找被上訴人就找不到，後來上訴人說有遇到被上訴人，
      被上訴人要其另外找人施作等語在卷（見本院卷第246至2
      48頁）；而上訴人於系爭刑案中亦陳稱其有一直在問被上
      訴人什麼時候完工，6月時被上訴人說再10天就能完工，1
      07年7月5日是最後一天，但看現場擺明無法完工，這是被
      上訴人第三次延遲，其就問被上訴人要不要再擬一份副約
      把日期講清楚說明白，因為原本契約沒有寫到罰款，其希
      望再寫一張約定罰則的契約，被上訴人不肯簽，就走了等
      語（見原審卷二第219頁系爭刑案詢問筆錄），經核其2人
      就因被上訴人屢屢延宕工期，多次要求被上訴人簽署書面
      文件，被上訴人拒不簽署之情，所述大致相同，應非憑空
      捏造；另佐以兩造對上訴人於7月5日曾提出罰則要求被上
      訴人簽名，但遭被上訴人予以拒絕乙節亦無爭執（見本院
      卷第250頁）；再參以卷附兩造於被上訴人停工後之Line
      對話內容（見原審卷一第105至106頁），被上訴人於107
      年7月9日以「妃姐連絡一下，不要把事情搞到很遭，對你
      我都不好，我進去把未完成的水電部分做好，把怪手帶走
      ，你要知道怪手不是我的，對方已了解，你沒有任何理由
      扣留別人的東西，在一次提醒不要把事情搞到無法收尾」
      等語，而上訴人則回傳「請你們出來解決問題，不是只想
      把東西拿走」、「對帳要完成，不是單方面把工程放下就
      走」、「請先把貨單傳過來核對」、「重申，不是我要把
      事情搞糟，是你不顧信義，沒有好好交待未完成事宜，又
      來威脅我的工人，是你把事情變得如此難以收拾」、「已
      領走工程款，卻不好好叫料及施工，一再拖延，未守契約
      」、「我們依契約所定，代為僱工施工，於法有據」等語
      ，依上開對話內容，被上訴人雖主動向上訴人要求完成未
      完成之水電部分，然該部分並非系爭工程範圍乙節，業為
      兩造所不爭執（見本院卷第331至332頁），自無從採為有
      利上訴人之認定；另上訴人於對話中一再表明要被上訴人
      出面解決問題，不是領走工程款後，單方面把工程放下就
      走，並要求被上訴人提出貨單對帳，而上開對話時間係於
      被上訴人停工後不久，若被上訴人係遭上訴人單方面解僱
      ，豈有可能就此毫無辯駁，是綜以上情，應可認系爭工程
      確係於107年7月5日由被上訴人自行退場停工無誤。　　
      　
　　2.另證人劉國斌雖證述被上訴人於7月5日10時許帶其等去吃
      飯時，有跟大家說已經被業主停工，其不太清楚為什麼要
      把被上訴人開除，被上訴人也沒有說原因，只說人家不要
      他做了，也有說業主要其等繼續接手，其於7月5日下午去
      找上訴人，上訴人說被上訴人已經被他開除了，歡迎其等
      加入上訴人的團隊，要其接手，7月6日就換其等進場工作
      ，由其指揮現場等語（見原審卷一第306、309、314至315
       、319頁）。然證人康坤星則證稱其係受被上訴人僱用在
      系爭工程施工，系爭工程有延宕，其不清楚被上訴人後來
      沒有繼續作工程的原因，最後一天被上訴人說要請吃飯，
      其等才出去吃午飯，被上訴人有說他不要繼續做，吃完午
      飯其等就回工地現場收拾離開，其等有幫忙搬東西，被上
      訴人有說如果業主還叫其等施工，其等可以接著做；被上
      訴人沒有做到工程結束，其不知道原因，很突然7月5日就
      要其等收東西不做了，當天其等還在工作，被上訴人就說
      把東西收一收，邀其等去吃飯，席間被上訴人說他做到今
      天不作了，什麼原因沒有說明，其沒有聽到被上訴人說是
      業主要求停工，只聽到被上訴人說做到當天，被上訴人有
      說若其等可以幫忙，就繼續幫業主施作，但並未指定何人
      接手，吃飯後其等有幫忙裝運一車要載運到被上訴人家的
      用具，搬運上車之後其等也跟著離開，因為已經下午了，
      7月5日當天早上8點多其有看見李中民找被上訴人去書房
      說話，內容其不清楚，其於被上訴人離開後隔天有繼續施
      工，因為7月5日要離開時，劉國斌說要接洽業主是否讓其
      等繼續留下來施作，當天晚上7、8點就聯絡其隔天8點上
      工，7月5日前後其均未聽到上訴人要其他人接下系爭工程
      ，之前施工的師傅嗣後也無人與上訴人簽約要完成系爭工
      程等語明確（見原審卷一第248、253頁、本院卷第238至2
      40頁、第242頁）；證人邱文忠則證稱7月5日當天還在做
      ，業主就說要停工，被上訴人就說先去吃飯，吃完再回來
      收東西，業主是跟被上訴人說，被上訴人再跟大家說，其
      沒有聽到業主說要停工等語明確（見原審卷一第328 頁）
      。本院綜衡前開證詞，證人劉國斌就是否確實聽聞上訴人
      要求被上訴人停工，及被上訴人於午餐時有無說明停工原
      因，所述與證人康坤星、邱文忠均不相同，已難盡信；且
      若被上訴人係於當日上午突遭上訴人解僱，自應立刻收拾
      離場，豈有仍先宴請在場工人午餐後，方返回載取物品離
      開，且要工人繼續幫忙上訴人施作之理，反可推認被上訴
      人應係不願依上訴人及李中民要求簽署書面文件承諾完工
      日期，遂自行退場，其辯稱遭上訴人單方面解僱云云，並
      非事實，尚無可採。　　　
　㈣上訴人得否請求被上訴人給付自行僱工支出之666,718元、違
    約金666,718元？　
　　1.查系爭合約第12條第3款固約定「倘乙方之工作未能配合
      整體工程進度或符合甲方之要求，甲方得代為僱工清理或
      執行，其由甲方代為僱工清理或執行之工資或材料，按實
      支金額即於工程款內扣抵外，乙方並應另給付同額之懲罰
      性違約金，於該工程款內扣抵，乙方不得異議」等語明確
      （見原審卷第31至33頁），本件被上訴人於107年7月5日
      自行停工退場，致系爭工程無法如期完成，業經本院認定
      如上；而上訴人就系爭工程未完成部分，自行僱工花費66
      6,718元（含材料費522,968 元、工資143,750 元）等情
      ，既為被上訴人所不爭執，則該部分自屬上訴人所受損失
      ，而應由被上訴人負賠償責任。
　　2.然按損害賠償，除法律另有規定或契約另有訂定外，應以
      填補債權人所受損害及所失利益為限；基於同一原因事實
      受有損害並受有利益者，其請求之賠償金額，應扣除所受
      之利益，民法第216條第1項、第216條之1亦分別定有明文
      。則同一事實，一方使債權人受有損害，一方又使債權人
      受有利益者，應於所受之損害內，扣抵所受之利益，必其
      損益相抵之結果尚有損害，始應由債務人負賠償責任。查
      系爭工程係屬包工不包料性質，因被上訴人自行停工，就
      其未施作完成部分，上訴人無給付工程款之義務，被上訴
      人僅得受領779,563元（材料費569,563元+工資210,000元
      ＝779,563元）等節，均如前述；又系爭合約之工程總價為
      1,620,560元，則上訴人雖因被上訴人停工而受有自行僱
      工666,718元之損害，惟其亦同時免除支付840,997元工程
      款之義務（至系爭工程之材料費雖僅為暫估，然上訴人就
      如由被上訴人繼續施作，其得減省工程款乙節既未舉證，
      本院依民事訴訟法第222條之規定，僅得按系爭合約原約
      定金額計算），兩者互為計算之結果，上訴人已無損害可
      言，故其請求被上訴人另賠償666,718元，即屬無據。
　　3.按民法第250條就違約金之性質，區分為損害賠償預定性
      質之違約金，及懲罰性違約金，前者乃將債務不履行債務
      人應賠償之數額予以約定，亦即一旦有債務不履行情事發
      生，債務人即不待舉證證明其所受損害係因債務不履行所
      致及損害額之多寡，均得按約定違約金請求債務人支付，
      此種違約金於債權人無損害時，不能請求。後者之違約金
      係以強制債務之履行為目的，確保債權效力所定之強制罰
      ，故如債務人未依債之關係所定之債務履行時，債權人無
      論損害有無，皆得請求，且如有損害時，除懲罰性違約金
      ，更得請求其他損害賠償；而約定之懲罰性違約金金額是
      否過高，當非以債權人所受損害為唯一審定標準，尚應參
      酌債務人違約時之一切情狀（最高法院83年度2879號、11
      0年度台上字第732號裁判意旨參照）。系爭工程因被上訴
      人自行停工退場，致上訴人須另行僱工完成後續工程之施
      作，其違約情事均如前述，本院另參酌系爭工程為包工不
      包料，工人工資自107年6月25日起至同年7月5日止每人每
      日均提高500元，而被上訴人停工前已完成70％之工程進度
      ，及其離場時復指示工人可留下幫忙施作等節，認系爭合
      約以上訴人自行僱工所支出之金額加計同額之懲罰性違約
      金，尚屬過高，應以20,000元為適當，上訴人逾此金額之
      主張，難認有據。　　　
　㈤、上訴人得否請求被上訴人給付露台瓦片修繕費用60,000元
      ？　　
　　　系爭合約第8條另約定「甲方所派主持工程之間工人員，
      有監督施工及指示乙方之權利。甲方監工人員如發現乙方
      施工人員技能低劣，或不聽指揮，得隨時通知乙方更換之
      。倘施工草率，材料品質低劣或有不合規定者，經甲方發
      現得通知乙方拆除重做，其損失概由乙方負擔，且乙方不
      得因拆除重做而主張延長完工期限」（見原審卷一第31頁
      ）。上訴人雖另以被上訴人所施作之露台，部分瓦片未鎖
      定位，焊接點亦無法受力，施工有重大瑕疵，經上訴人僱
      請鐵工師傅重新施作支出60,000元云云，然被上訴人則否
      認其施作有瑕疵，辯稱其尚未施作完畢即已停工等語。經
      查，證人康坤星證稱被上訴人有部分工程還沒有完工，像
      露台如果沒有把瓦片拆掉，其他工程就無法施作，所以其
      有先拆掉瓦片，因為有縫隙，如果沒有封起來，鳥類會飛
      進來，拆露台的原因是為了要進行其他工程，除了有縫隙
      之外，其還有把角鐵黏上去，至於是被上訴人漏掉還是來
      不及做，其不清楚，屋頂的部分只有先固定，還沒有完全
      鎖好，所以強度是不夠的，應該要鎖好，露台的部分其都
      有參與到，也都有處理到收尾等語在卷（見原審卷一第24
      9、251 、254頁）；證人劉國斌亦證稱其接手工程後，沒
      有發現住宅或集貨場的露台工程有瑕疵，就是被上訴人離
      開後其接手做下去，依其十多年的鐵工經驗，被上訴人之
      前完成的部分也沒有安全上的顧慮等語（見原審卷一第30
      8、310 頁），則依上開證人所述，僅能認被上訴人並未
      完工即離場，而由證人康坤星、劉國斌等接手完成，尚難
      遽認被上訴人有何施工草率，材料品質低劣或有不合規定
      之瑕疵存在，則上訴人依前開規定請求被上訴人賠償拆除
      重做之損失60,000元，難認有理。
五、綜上所述，上訴人依不當得利之法律關係及系爭合約第8條
    規定，請求被上訴人給付436,510元（溢收工程款416,510元
    、懲罰性違約金20,000元）及自108年1月22日起至清償日止
    按年息5％計算之利息為有理由，應予准許，逾此範圍之請求
    則無理由，應予駁回。原審就上開應准許部分為上訴人敗訴
    之判決，尚有未洽，上訴人上訴意旨指摘原判決此部分不當
    ，求予廢棄改判，為有理由，爰由本院廢棄原判決該部分，
    改判如主文第二項所示。至原判決就其餘不應准許部分駁回
    上訴人之訴，則核無不合，上訴人仍執陳詞指摘此部分不當
    而求予廢棄改判，則無理由，應駁回上訴人其餘部分上訴。
六、兩造其餘攻擊防禦方法暨訴訟資料，經本院審酌後，均不影
    響本判決結果，爰不逐一論駁，附此敘明。
七、據上論結，本件上訴人之上訴為一部有理由、一部無理由，
    判決如主文　　　　　
中　　華　　民　　國　　111 　年　　3 　　月　　30　　日
                    工程法庭
                        審判長法  官 蘇姿月
                              法  官 郭宜芳
                              法  官 謝雨真
以上正本證明與原本無異。
本件不得上訴。
中　　華　　民　　國　　111 　年　　3 　　月　　30　　日
                              書記官 陳勃諺